臺灣高等法院刑事判決　　　　　　　　 94年度上易字第344號
上　訴　人　臺灣板橋地方法院檢察署檢察官
被　　　告　壬○○
被　　　告　辛○○
上二人共同
選任辯護人　陳佳瑤　律師
　　　　　　吳佳育　律師
上列上訴人因被告侵占等案件，不服臺灣板橋地方法院93年度易
字第608號，中華民國94年1月13日第一審判決（起訴案號：臺灣
板橋地方法院檢察署92年度偵字第2248號），提起上訴，本院判
決如下：
    主  文
原判決關於業務侵占部分撤銷。
壬○○、辛○○共同連續意圖為自己不法之所有，而侵占業務上
所持有之物，壬○○處有期徒刑拾月、辛○○處有期徒刑捌月，
均緩刑貳年。
其他（壬○○被訴背信未遂部分）上訴駁回。
    事　實
一、壬○○於民國九十年至九十一年間為超允食品有限公司（下
    稱超允公司）登記名義負責人，在九十年至九十一年五月間
    擔任公司協理職務，並同時具有股東及董事身分，而其妻辛○○則於同時間擔任公司會計職務（至九十一年五月間）。
    壬○○、辛○○基於為自己不法所有之概括犯意聯絡，明知
    公司登記資本額僅為新臺幣（下同）二百萬元，竟在九十年
    七月二十日未經股東同意，擅自將業務上所持有公司設於富
    邦商業銀行股份有限公司（下稱富邦銀行）新莊分行，帳號
    000000000000號帳戶內之存款一百三十一萬二千元，轉開立
    票號0000000號及0000000號，面額各為六十五萬六千元之支
    票二張，將款侵占用以購買車號5N-2258號之MAZDA乙○○一
    台，並將該車行照登記為壬○○個人所有名義，除偶供業務
    使用外，均供自己使用，而上筆金錢支出及財產增加，辛○○均未列入公司會計帳冊，亦未當成營業費用折舊攤提，企
    圖以此方式蒙蔽股東，已生損害於公司股東權益。壬○○、
    辛○○二人復為謀求自己不法利益，於九十年十一月七日未
    經公司股東同意，擅以轉帳方式將業務上所持有超允公司使
    用庚○○名義，開立於富邦銀行新莊分行，帳號0000000000
    000號帳戶內之公款一百五十萬元予以侵占，其中五十萬元
    以壬○○名義購買富邦銀行如意三號基金，一百萬元則存入
    壬○○於同日在富邦銀行所開立之00000000000000號私人帳
    戶，而辛○○僅於帳冊上為匯出之記載，惟並未記明金錢使
    用原因、流向及公司資產，企圖蒙騙股東。嗣經公司大股東
    寅○○於九十一年五月間發覺有異，要求查閱公司帳冊，壬○○、辛○○唯恐東窗事發，才分別於同年月二十日將該車
    移轉登記給超允公司，二十一日贖回基金並將挪用之公款一
    百五十萬元匯還公司。惟壬○○、辛○○所為仍被發覺，而
    於同年五月二十日分遭公司解除渠等協理及會計職務。嗣於
    九十二年七月三日始返還購買基金利得七千二百三十四元，
    及於九十三年二月三日匯還一百萬元存款利息二千七百六十
    六元。
二、案經寅○○告發由臺灣板橋地方法院檢察署檢察官偵查起訴
    。
     理  由
壹、關於業務侵占部分：
一、訊據被告二人固坦承以公款購車並登記於壬○○個人名下；
    使用公款以壬○○個人名義開戶購買基金並存入壬○○個人
    名義之帳戶；壬○○申請移轉公司商標權之事實，惟堅決否
    認有何侵占、背信犯行，被告壬○○辯稱：(一)購車部分：所
    購乙○○是公司用來送貨及接送客戶，是公司的車，係因汽
    車業務員建議，始登記在伊名下，如用公司名義登記，程序
    較麻煩，需要公司營利登記證、稅務401報表及一些登記資
    料，且買車時，公司的人都知道，證人丁○○還有與伊去看
    車二次並試車，平常亦停放在公司租用之停車場裡；(二)基金
    部分：原要購買一百五十萬元的基金，而自公司帳戶提一百
    五十萬元公款，其中五十萬元用伊個人名義購買富邦銀行如
    意三號基金，因當時業務員說不可以用公司名義，另一百萬
    元則還未購買，存入伊同日在富邦銀行開立之000000000000
    00號私人帳戶，而伊在九十一年五月二十日協理職務遭解除
    ，次日即贖回所買基金，並在離開公司時將款項全部匯到公
    司云云。被告辛○○辯稱：MAZDA乙○○並未列入公司資產
    ，因公司是屬於小公司，但有入帳、寫傳票，且買車之事，
    證人丁○○及股東都知道。買基金之事，伊知道，並有在帳
    冊上為匯出之記載，有寫傳票、有入帳，借銀行存款，貸銀
    行存款。九十一年五月二十日伊二人遭公司解除協理及會計
    職務，均是告訴人寅○○自己講的，並未召開股東會議云云
    。
二、經查：
（一）關於侵占公司款項購車部分:
  １、簽發支票購車之事證：
  　　被告壬○○在九十年七月二十日挪用超允公司設於富邦銀
    　行新莊分行，帳號000000000000號帳戶內之存款一百三十
      一萬二千元，轉開立票號0000000號及0000000號，面額各
      為六十五萬六千元之支票二張，用以購買車號 5N-2258號
      之 MAZDA乙○○一台，並將該車登記為壬○○所有，而擔
      任超允公司會計之被告辛○○知情且未將該車列入公司資
      產之事實，業據被告壬○○、辛○○二人坦承，並有富邦
      銀行客戶存款紀錄單、富邦銀行新莊分行（92）富莊字第
      052號函、交通部公路總局台北監理所北監字第092001590
      5號函、超允公司九十年七月帳冊影本在卷供憑。
  ２、被告以公司資金購車登記在壬○○個人名下，究竟是否經
      公司全體股東同意？
      超允食品有限公司股東計有壬○○（出資額100,000元）
      、癸○○（出資額320,000元）、寅○○（出資額694,000
      元）、黃振傑（出資額566,000元）、丁○○（出資額320
      ,000 元），有公司變更登記表在卷足據。對於被告以公
      司資金購車登記在壬○○個人名下乙節，證人寅○○於原
      審中證稱：買車、買基金的事『我們』都不知道；（問：
      你剛說買車、買基金的事『我們』都不知道，我們是指誰
      ？）我和我弟弟黃振傑還有吳時叡。他一開始是說他爸爸
      買給他的。廠商及員工都知道是他父親買給他的（見原審
      卷第一０六頁），證人黃振傑於原審亦證稱：不知購車、
      購買基金、申請變更登記商標之事（見原審卷第一五三、
      一五四頁），另一證人丁○○於本院準備程序中證稱：（
      問：你是否知道該車係由公司資金繳納車款？）剛開始我
　　　不知道，是告訴人寅○○九十一年三、四月間查賬後，我
  　　才得知這件事情；（問：被告壬○○用公司錢買這部車，
    　有無經過公司或股東之同意？）公司沒有開過股東會議等
      語（見本院94年03月31日準備程序筆錄），由上可見被告
      以公司名義購車登記在壬○○個人名下，顯未經公司全體
      股東同意，至為明顯。被告辯稱其以公司資金購車登記在
      壬○○個人名下，事先經公司全體股東同意云云，要無可
      採。雖證人癸○○於原審審理中證稱：伊知道超允公司買
      廂型乙○○，所有股東都知道，... 股東同意用負責人的
      名義買乙○○（見原審93年9月9日審判筆錄），於本院審
      判程序中證稱：我知道公司要買車牌5N-2258號MAZDA乙○○，事前有經過公司所有股東同意買車，是用公司的資金
      買的，當時股東有我、寅○○、丁○○、王鎮傑等人，當
      時大家都有同意購買車子云云（見本院94年5月6日審判程
      序筆錄），惟所證股東同意用負責人癸○○的名義購買乙○○乙節，核與證人即股東寅○○（出資額694, 000元）
      、黃振傑（出資額566,000元）、丁○○（出資額320,000
    　元）所證不符，參以被告壬○○與證人癸○○為親兄弟，
      證人癸○○基於兄弟情誼，自難期待其真實陳述，所證難
      免偏頗，尚不足為有利被告認定之依據。
  ３、被告之不法意圖：
    (1)被告購車時之說詞：
      證人寅○○於原審中證稱：被告一開始是說他爸爸買給他
      的。廠商及員工都知道是他父親買給他的。我有問我丁○○為何他用公司的錢買車你不知道。吳說因為壬○○說那
      是他爸爸買給他的（見原審卷第一０六頁），核與另一證
      人丁○○於本院準備程序中所證：伊有跟被告壬○○去看
      二次車，因伊平常有看汽車雜誌，所以汽車資訊比較瞭解
      ，故被告邀伊一起去看車；（問：當時被告有無說是何人
      要買的？）被告壬○○在看車的時候，是說他要買的；說
      是他父親要買給他的，且有二個小孩子，要外出的話比較
      方便；這部車與公司沒有關係；（問：你是否知道該車係
      由公司資金繳納車款？）剛開始我不知道，是告訴人寅○○九十一年三、四月間查賬後，我才得知這件事情等語（
      見本院94年03月31日準備程序筆錄），相互吻合，徵諸證
      人卯○○於本院準備程序中證稱：因與超允公司間有生意
      往來，會到往來公司走動，也會拜訪客戶，我有問被告壬○○車牌5N-2258號MAZDA乙○○如何來的，被告壬○○說
      是跟他父親借錢買的車子，是我們聊天談到的，這是剛買
      車子沒有多久的事情等語（見本院94年3月31日準備程序
      筆錄），足見被告購車時之說詞並非公司添購之車輛，不
      法意圖至為明灼。證人即馬自達汽車業務員己○○於偵訊
      時雖證稱：看車時是被告壬○○與一個吳先生（即丁○○
      ）一同前往，看車、試車時丁○○在，惟亦明確證稱：吳
      先生在談貸款時不在，簽約是在超允公司，吳先生在泡茶
      （同一層），簽約時吳先生不在場等語（見偵查卷(一)第一
      七六、一七七頁反面），此與另一證人丁○○於本院準備
      程序中所證：伊有跟被告壬○○去看二次車，因伊平常有
      看汽車雜誌，所以汽車資訊比較瞭解，故被告邀伊一起去
      看車之情節相符，益見證人丁○○雖同去看車，但亦僅被
      告利用丁○○對汽車資訊之了解，丁○○並未參與簽約、
      繳款、過戶及其他細節，何況被告壬○○向其聲稱是其父
      親要買給他的，當時自不知被告壬○○係以公司資金購車
      而以個人名義領牌之內情。被告所辯買車時證人丁○○還
      有與伊去看車二次並試車云云，證人即被告壬○○之兄癸○○於九十二年七月二十三日偵查中證稱：是壬○○與吳
      明睿一起去看車買的，為做公務用云云（見偵查卷(一)第九
      十八頁），並不足以證明事先經股東同意為公司添購車輛
      而以個人名義領牌之事實。
    (2)被告係經由業務員建議以個人名義領牌？
    　被告雖辯稱：所購乙○○是公司用來送貨及接送客戶，是
      公司的車，係因汽車業務員建議說用個人名義辦比較好，
      始登記在伊個人名下，如用公司名義登記，程序較麻煩，
      需要公司營利登記證、稅務401報表及一些登記資料云云
      ，證人即馬自達汽車業務員己○○於偵訊時亦證稱：被告
      買車說公司用；（問：公司用為何個人牌？）因為公司貸
      款費用高，還要查其他狀況，四０一表，行政上比較麻煩
      ；（問：用個人名義領牌何人意思？）我建議的云云（見
      偵查卷(一)第一七六、一七七頁反面），另證人癸○○於九
      十二年七月二十三日偵查中證稱：「（問：為何登記在壬○○名下？）壬○○有說以他的名義買會比較快，因有進
      口車配額的問題」（見偵查卷(一)第九十八頁），同年十二
      月十日偵訊時則稱：「公司是伊與壬○○二人起家... 買
      車一直都是先用負責人名下買，再過給公司可以節稅」（
      見偵查卷(一)第一五二頁反面），辯護人則為被告辯護稱：
      被告壬○○在以前的艾方索公司，就有將乙○○登記在壬○○的名下，並非要侵占使用，本案的乙○○登記在被告
      壬○○名下，係業務員的建議及公司在使用，且超允食品
      有限公司剛剛成立，信用尚未建立，才登記在被告壬○○
      的名下，便於聯貸等語（見本院94年03月15日準備程序筆
      錄）。惟查：證人丁○○於本院準備程序中證稱：（辯
      護人問：提示　檢察官92年12月24日訊問筆錄，對證人己○○在檢察官處所供述的內容有何意見？證人己○○有提
      到你與被告壬○○看車的事情，證人己○○說是公司要使
      用的？你們二人有無跟證人己○○說車輛是公司要用的？
      （提示175頁並告以要旨）我記得沒有說是公司要用的（
      見本院卷第六十一頁），此部份，證人丁○○與己○○所
      證，顯然互歧，證人己○○所證丁○○稱是公司要使用云
      云，其真實性容堪質疑。證人己○○於偵查中先是證述
      因考慮貸款因素，而以公司名義購車較麻煩，貸款手續需
      要四０一表，故建議被告以個人名義購車云云，惟嗣經告
      訴代理人詰問，證人復證述該乙○○並無貸款，又稱：（
      問：沒有貸款為何談些價格的問題？）貸款一樣，驗車一
      樣，只差牌而已，其他都一樣，不能列為成本攤提，買公
      司或個人名字都一樣」（見偵查卷(一)第一七七頁反面至一
      七八頁），即以公司名義或個人名義購車，不論在領牌、
      驗車等手續作業均無不同，是證人己○○所證貸款情形並
      不存在，從而被告一直以己○○證稱建議以個人名義購車
      云云，為其購車之正當性基礎，即無由建立。又依據營利
      事業所得稅查核準則第九十五條第十四款折舊規定，本件
      系爭車輛車款並未超過一百五十萬元，車款全數可攤提折
      舊，並無證人己○○所證述能列為成本攤提折舊之情形，
      證人己○○之證詞並非實在。是綜上所述，不論就領牌、
      驗車等手續便利性，及車輛折舊、稅金、燃料費等，可充
      當費用用以報帳節稅等方面予以考量，均無登記私人名義
      之理，被告辯詞不足以採信。答辯意旨復謂：事實上超
      允公司自八十八年三月十七日起，曾向彰化銀行林口分行
      購買四部「中華堅達」貨車，車號分別為甲○○5218、甲○○78
      18、T5-1918、Z2-2188，貸款期間為三年，也都是以壬○○作為汽車登記名義人、貸款名義人貸款並於每月十五日
      繳款，再貸款清償完畢後，方變更登記給公司，是以超允
      公司用被告名義購車其來有自云云，惟查，證人寅○○於
      原審證稱：（問：之前買貨車，是否有先登記在壬○○名
      下，再轉登記給公司的情形？）沒有，我們公司有四部車
      ，兩部登記在公司，另外兩部登記在『艾方索食品行』名
      下（見原審卷第一００頁）而車號T5-1918及Z2-2188貨車
      係登記在超允公司名下，車號甲○○5218、甲○○7818貨車係登
      記在艾方索食品行名下（甲○○7818自用小貨車88.2.26登記
      艾方索食品行，92.8.20註銷重領4163-DG，94.3.23遺失
      補發牌6495-KE，有台北市監理處94年5月9日北市監三字
      第09461354000號函、台北區監理所94年5月13日北監車字
      第0940009124號函，及汽車新領牌照登記書、汽（機）車
      過戶登記書、汽（機）車各項異動登記書、車牌遺失電腦
      輸入單等附卷足稽，並經本院調閱該四部車輛之使用牌照
      稅繳款書核對屬實（見本院卷第八十九至一００頁）。答
      辯意旨稱該四部車，係先登記在壬○○名下，癸○○稱買
      車一直都是先用負責人名下買，再過戶給公司云云，均屬
      不實。
    (3)被告壬○○將以公司資金所購在個人名下車輛提供給公司
      載貨、載客使用，能否免責？
      被告壬○○自偵查起至審理中，一直以該車子一直都在公
      司，且提供給公司載貨、載客使用，都沒有作私用為由，
      否認其有不法之意圖云云，惟證人即股東丁○○於本院準
      備程序中證稱：買車之後亦是被告壬○○在保管使用；這
      部MAZDA乙○○沒有作為公司業務使用，鑰匙是由被告壬○○保管；被告壬○○都在星期六、星期日才自行使用該
      乙○○，其他的時間，該車都是停放在公司對面的停車場
      （見本院94年03月31日準備程序筆錄），證人戊○○即超
      允公司司機於本院準備程序中證稱：從來沒有開過這部車
      去送貨過，在星期六送完貨回來，被告壬○○交代我們將
      該乙○○開回公司洗一洗，洗車的鑰匙是被告壬○○交給
      我的，鑰匙並沒有掛在公司可以拿到的地方，據我所知，
      其他的司機也沒有開過，只有要洗車的時候，證人丙○○
      會把該部車輛開過來洗車，我也會幫忙洗車，幾乎每個星
      期洗一次車（見本院94年3月31日準備程序筆錄），雖被
      告所舉證人癸○○、丁○○、辰○○、丑○○、丙○○、
      巳○○分別於偵查、原審及本院審理中證陳：超允公司所
      購壹台廂型車曾供載貨或載客用，平常是公司在用，都放
      在公司租用的停車場裡，鑰匙放在公司裡面等情（見偵查
      卷第一七六頁反面、原審93年9月9日審判筆錄、本院94年
      5月6日審判程序筆錄），然參以證人丙○○亦稱：平常送
      貨是用貨車比較多，但比較急的時候就會用乙○○送等語
      （見原審93年9月9日審判筆錄），該乙○○並沒有漆上公
      司名稱，則以該車供公司送貨使用，顯非常態，而被告等
      亦自承公司已有車號分別為甲○○5218、甲○○7818、T5-1918
      、Z2-2188四部「中華堅達」貨車，則超允公司有無再行
    　添購廂型車供載貨或載客用之必要，容堪質疑。按侵占罪
　　　係即成犯，故侵占行為一經完畢，罪即成立，縱於事後將
  　　侵占之款全數吐出，或已自認賠償，亦不能解除犯罪之責
  　　任；又侵占罪係即成犯，凡對自己持有之他人所有物，有
    　變易持有為所有之意思時，即應構成犯罪，縱事後將侵占
      之物設法歸還，亦無解於罪名之成立（最高法院30年上字
      第2902號、43年台上字第675號判例參照）。刑法上之侵
      占罪為即成犯，於行為人變易其原來之持有意思為不法所
      有之意思，而逕為所有人之行為時，其犯罪即告完成。若
      擅自將持有物出賣，於其出賣時，侵占行為已經完成，所
      侵占之客體為原持有之物；嗣因買賣關係所取得之價金，
      乃犯罪後因贓物變得之財物，依刑法第三百四十九條第三
      項規定，仍屬贓物，非該次侵占行為之客體（最高法院88
      年度台上字第6426號判決參照）。本件被告等以侵占業務
      上所持有之超允公司資金購置車號5N-2258號MAZDA乙○○
      一台，於其等變易其原來之持有意思為不法所有之意思，
      而逕為所有人之行為時，其侵占罪即告完成。嗣以該資金
      購車關係所取得之乙○○，乃犯罪後因贓物變得之財物，
      依刑法第三百四十九條第三項規定，仍屬贓物，非該次侵
      占行為之客體。證人癸○○等人上開所證縱屬為真，亦係
      被告等侵占罪完成後對於贓物之管理、處分，事後將侵占
      款所購得之物歸還，亦無解於罪名之成立。
  ４、綜上所述，被告等係以侵占業務上所持有之超允公司資金
      購置車號5N-2258號MAZDA乙○○一台，而登記在壬○○個
      人名下，縱將該車提供給公司載貨、載客使用，並於股東
      查帳後發覺移轉過戶於超允公司，亦不能免責，被告等此
      部分所為，事證明確，犯行堪予認定。
（二）關於購買基金部分：
  １、以轉帳方式侵占公司款項後購買基金及存入私人帳戶之事
  　　證：
      被告壬○○、辛○○二人，於九十年十一月七日未經公司
      股東同意，擅以轉帳方式挪用業務上所持有超允公司使用
      庚○○名義，開立於富邦銀行新莊分行，帳號0000000000
      000號帳戶內之公款一百五十萬元，其中五十萬元由辛○○以壬○○之名義購買富邦銀行如意三號基金（起訴書誤
      認由壬○○以自己名義購買），一百萬元則存入壬○○於
      同日在富邦銀行所開立之00000000000000號私人帳戶，而
      辛○○僅於帳冊上為匯出之記載，惟並未記明金錢使用原
      因及流向等情，業據告訴人寅○○指訴綦詳，且為被告二
      人所不否認，復有超允公司帳冊--銀行存款庚○○000000
      00000000，記載九十年十一月七日「入0000000，1,500,0
      00」、壬○○購買富邦如意號基金申購書影本及買回申請
      書影本、富邦證券投資信託股份有限公司客戶交易紀錄查
      詢結果、成允公司富邦銀行新莊分行帳號000000000000號
      戶存摺影本，壬○○富邦新莊分行00000000000000號帳戶
      存摺影本附卷可稽。
　２、被告以公司資金轉入個人帳戶購買個人名義基金，是否經
  　　股東同意？
      關於被告壬○○、辛○○以轉帳方式侵占公司款項後以壬○○名義購買基金及存入壬○○私人帳戶乙節，證人即大
      股東寅○○自始否認知情或有召開股東會同意壬○○將公
  　　司一百五十萬元轉入個人帳戶，部分購買個人名義基金情
      事，其於原審中並證稱：伊、弟弟黃振傑及吳時叡都不知
      道買基金的事（見原審卷第一０六頁），證人黃振傑於原
　    審亦證稱：不知購買基金之事（見原審卷第一五三、一五
      四頁），證人丁○○於本院準備程序中亦否認事先知情，
      證稱：「記得有一次富邦銀行有寄50萬元的基金通知書到
      公司，才發覺這件事情，告訴人寅○○才到富邦銀行新莊
      分行查詢才知道這件事情的，這是被告壬○○在富邦銀行
      新莊分行的私人帳戶」、「（問：這此之前，被告壬○○
      動用公司一百五十萬元款項，有無經過股東同意？）股東
      沒有開過會，是在查賬以後，事後我才知道的」（見本院
      卷第六十九頁），證人癸○○於原審審理中亦證稱：超允
      公司買基金的事，伊是最後知道，丁○○及寅○○都會打
      電話給伊，伊當時人在大陸等語（見原審93年9月9日審判
      筆錄），參以被告於偵查中所供稱：寅○○是大股東，公
      司決定沒有知會他，只有年終損益表給他看，因為找不到
      人等語（見偵查卷第一五五頁），可見被告以公司資金轉
      入個人帳戶購買個人名義基金，事先未經股東同意，洵可
      認定。
　３、被告是否有侵占之不法意圖：
    (1)超允公司除自有帳戶外，固有使用員工蔡素貞、庚○○之
      私人帳戶作為公司資金調度用之情形，姑不論此方式之合
      法或正當性，依此運作方式，實無再於同一銀行以被告壬○○名義設立帳戶供公司使用之必要，竟未經股東同意以
      公司資金轉入個人帳戶購買個人名義基金，被告壬○○、
      辛○○二人，竟利用係公司負責人與會計職務便利，於九
      十年十一月七日在富邦銀行所開立壬○○名義之00000000
      000000號私人帳戶，以轉帳方式將業務上所持有超允公司
      使用庚○○名義所開立於富邦銀行新莊分行，帳號000000
      0000000號之私人帳戶內之公款一百五十萬元，其中五十
      萬元由辛○○以壬○○之名義購買富邦銀行如意三號基金
     （ 起訴書誤認由壬○○以自己名義購買），一百萬元則存
      入壬○○於同日在富邦銀行所開立之上開私人帳戶，辛○○在超允公司帳冊--銀行存款庚○○00000000000000，記
      載九十年十一月七日「入0000000，1,500,000」，從上開
      帳冊記載，實無法查知公司購買基金情事，經股東查帳發
      覺後始行歸攢，其等顯具有侵占之不法意圖，該侵占行為
      於上開轉帳後購買基金及存入私人帳戶時，即已完成。再
      查，由被告壬○○設在富邦銀行開立之00000000000000號
      私人帳戶資金帳款紀錄顯示（見偵查卷第二０六頁），91
      年05月21日同時出現150萬元轉帳、1萬元現金提領，簿內
      餘額33元之情形，而於同日僅匯還一百五十萬元予超允公
      司，嗣於九十二年七月三日始返還購買基金利得七千二百
      三十四元，及於九十三年二月三日匯還（一百萬元）存款
      利息二千七百六十六元，其時間均在告訴人提出刑事告訴
      後，可知被告遭發現解職後，於九十一年五月二十一日有
      轉帳歸還原侵占款項一百五十萬元，但其中因此而獲益之
      一萬零三十三元（包含存入一百萬元之存款利息二千八百
      三十元及贖回基金利得七千二百零三元），紀錄上顯示同
      日亦曾現金提領一萬元，卻未同時歸還，被告等具有侵占
      之不法意圖，極為明顯，縱事後全部歸還，揆諸最高法院
      二十二年上字第四七六號判例，侵占罪以侵占行為完畢即
      屬既遂，縱令事後將侵占之款如數返還，亦無解於侵占罪
      之成立。
    (2)帳戶設立問題：
      超允公司除自有帳戶外，固有使用員工庚○○開立於富邦
      銀行新莊分行，帳號0000000000000號之私人帳戶作為公
      司資金調度用之情形，惟依此運作方式，並無再於同一銀
      行以被告壬○○名義設立帳戶供公司使用之必要，被告壬○○、辛○○二人，於九十年十一月七日竟在富邦銀行開
  　　立壬○○00000000000000號私人帳戶，旋即自業務上所持
　　　有超允公司使用庚○○名義所開立上開帳戶內以轉帳方式
  　　轉入公款一百五十萬元，其中五十萬元由辛○○以壬○○
    　之名義購買富邦銀行如意三號基金（起訴書誤認由壬○○
      以自己名義購買），一百萬元則存入壬○○於同日在富邦
      銀行所開立之00000000000000號私人帳戶，顯見該帳戶之
      設立係供侵占該公款之用。如被告辛○○將公司款項一百
      萬元轉入被告壬○○設在富邦銀行開立之00000000000000
      號私人帳戶內，係作為公司資金調度之用，又何須於被發
      覺後之九十一年五月二十一日將款匯還公司。被告辯稱在
      富邦銀行開立壬○○私人帳戶係作為公司資金調度之用云
      云，尚無足採。
    (3)「以個人名義」購買基金之合理性？
       被告壬○○於偵查中供稱：「（問：買基金為何不用公
       司名？）富邦銀行叫我不要用公司開戶，是辛○○知道
       那個業務員說的」（見偵查卷第一五四頁），於本院審
       理中供稱：是子○○建議的（見本院94年5月6日審判程
       序筆錄），被告辛○○於本院審理中供稱：子○○說我
       們是富邦銀行新莊分行的ＶＩＰ，所以建議我們以個人
       的名義購買基金（見本院94年5月6日審判程序筆錄），
       均以公司資金轉入個人帳戶購買壬○○個人名義基金五
       十萬元，係理財專員建議「以個人名義」購買基金云云
       置辯，辯護意旨則以：基金是為了公司而買，登記名義
       人雖是被告壬○○，但公司的人都知道這件事情，目的
       是為了節稅等語（見本院94年03月15日準備程序筆錄）
       ，惟證人子○○於偵查中證稱：「（問：壬○○買此基
       金，有說公司或個人用？）他沒有說」、「（問：此基
       金他以個人名義買，你知道是個人用？）我不知道，但
       他有問我節稅的問題」、「（問：基金以個人、公司買
       ，費用、稅金有別？）都一樣，沒區別」（見偵查卷第
       一七七頁），於本院準備程序中證稱：（問：在庭的被
       告壬○○、辛○○是否你的客戶？）（當庭指認）是的
       ，二個都有到富邦銀行新莊分行，他們在開戶的時候，
       被告壬○○本人有到公司來過....；買基金的時候，被
       告壬○○都沒有出面過；被告辛○○去買的，是以被告
       壬○○的名義購買；被告辛○○有詢問我，那種利息比
       較優厚又免稅，我就介紹被告辛○○購買「富邦投信如
       意三號基金」，被告辛○○有買五十萬元的基金；（問
       ：買基金，公司買與個人買有無差別？）... 不管是個
       人買或公司買的效果都是一樣的；（問：你有無建議被
       告辛○○不要用公司名義購買基金，要以個人名義購買
       基金？）我沒有建議等詞（見本院94年3月31日準備程
       序筆錄），則被告等所辯係理財專員建議「以個人名義
       」購買基金云云，顯屬子虛，無非飾卸之詞，要無可採
       。另以公司名義購買或與個人購買基金均無差別，而基
       金申購持有人乃權利之表徵，如為公司理財或節稅，並
       無不可以公司名義購買之理，且從公司帳冊，均無從得
       知超允公司擁有該五十萬元基金存在，被告及辯護意旨
       謂該基金是為公司而買云云，實無根據。
  ４、綜上所述，被告等係以以轉帳方式侵占業務上所持有之超
      允公司款項後購買基金及存入私人帳戶，雖於股東查帳後
      發覺將款返還超允公司，亦不能免責，被告等此部分所為
      ，事證亦屬明確，犯行堪予認定。
三、論罪：
    核被告壬○○、辛○○擅自挪用公司款項而以個人名義購買
    汽車、債券型基金五十萬元及定存一百萬元之行為，係犯刑
    法第三百三十六條第二項業務侵占罪，被告壬○○、辛○○
    二人間，就上開犯行有犯意聯絡及行為分擔，為刑法第二十
    八條之共同正犯。被告二人先後所為數侵占行為，時間緊接
    ，所犯罪名相同，顯係出於概括之犯意為之，為連續犯，依
    刑法第五十六條之規定以一罪論，並加重其刑。
四、撤銷改判及科刑之理由：
    原審不察，以被告壬○○、辛○○所為與侵占罪之構成要件
    不符，公訴人所舉證據不足以證明被告二人犯行。此外，復
    查無其他任何積極證據足資證明被告二人確有業務侵占情事
　　，均為被告壬○○、辛○○無罪之諭知，顯有違誤，檢察官
  　就此部分上訴，指摘原判決不當，為有理由，自應就侵占業
    務部分撤銷改判。爰審酌被告壬○○、辛○○侵占公司款項
  　而以個人名義購買汽車、債券型基金五十萬元及定存一百萬
    元之動機、目的、犯後均否認犯行，惟分別於九十一年五月
　  二十日將該車移轉登記給超允公司，二十一日贖回基金並將
    挪用之公款一百五十萬元匯還公司，減少對公司造成之損害
    等情狀，分別量處如主文第二項所示之刑。第查，被告壬○○、辛○○二人均未曾受有期徒刑以上刑之宣告，有本院被
    告前科紀錄表可據，本件經偵審之教訓，當知警惕，而無再
    犯之虞，本院認所宣告之刑以暫不執行為適當，爰併宣告各
    緩刑二年，用啟自新。
乙、關於壬○○被訴移轉登記商標權涉嫌背信未遂部分：
一、公訴意旨略以：被告壬○○於民國九十年至九十一年間為超
  　允食品公司登記名義負責人，在九十年至九十一年五月間擔
    任公司協理職務，並同時具有股東及董事身分，而其妻辛○○則於同時間擔任公司會計職務（至九十一年五月間）。於
    九十一年五月二十日分遭公司解除渠等協理及會計職務。詎
    壬○○心有未甘，明知其負責人身分尚未經股東會決議免除
    ，仍有為公司妥善處理事務之責任，竟意圖為自己之不法利
    益，於同年五月二十四日未經股東同意，擅自將超允公司所
    有已登記在案之編號00000000號正標章、編號00000000號正
    商標、編號00000000號聯合商標、編號00000000號正商標之
    商標專用權，逕向經濟部智慧財產局申請移轉登記為自己所
    有，嗣經寅○○發現制止，壬○○始於同年七月三十一日及
    八月六日撤回移轉登記之申請。因認被告壬○○涉犯刑法第
    三百四十二條第二項之背信未遂罪嫌等語。
二、公訴意旨認被告壬○○涉有右揭犯行，係以被告壬○○之供
  　述，證人寅○○之證述及經濟部智慧財產局就超允公司所有
    編號00000000號正標章、編號00000000號正商標、編號0000
    0000號聯合商標、編號00000000號正商標之商標專用權申請
    登記資料原卷四本，為其主要論據。訊據被告壬○○固坦承
    申請移轉公司商標權之事實，惟堅決否認有何背信犯行，被
    告壬○○辯稱：商標是霸鑫公司贈送給證人癸○○，癸○○
    於擔任超允公司總經理時，同意借用，並且在八十八年六月
    間登記為超允公司所有，九十一年二月間，告訴人寅○○說
    要結束公司業務，但寅○○私底下還在繼續經營，把伊二人
    趕出公司，伊想商標也沒有用就撤回申請等語。
三、按犯罪事實應依證據認定之，無證據不得認定犯罪事實。又
  　不能證明被告犯罪者，應諭知無罪之判決，刑事訴訟法第一
    百五十四條第二項、第三百零一條第一項分別定有明文。而
    認定不利於被告之事實，須依積極證據，苟積極證據不足為
    不利於被告事實之認定時，即應為有利於被告之認定，更不
    必有何有利之證據（最高法院三十年上字第八一六號判例參
    照）。復按刑法上之侵占罪，須持有人變易其原來之持有意
    思而為不法之所有之意思，始能成立，若僅將持有物延不交
    還或有其他原因致一時未能交還，既缺乏主觀要件，即難以
    侵占罪責相繩，最高法院著有六十八年臺上字第三一四六號
    判例可資參照。再按刑法第三百四十二條之背信罪，以有取
    得不法利益或損害本人利益之意圖為必要，若無此意圖，即
    屬缺乏意思要件，縱有違背任務之行為，並致生損害於本人
    之財產或其他利益，亦難律以本條之罪，是背信罪必須違背
    任務之行為係為圖取不法利益，或圖加不法損害之手段，始
    得成立，最高法院亦著有三十年上字第一二一０號、二十一
    年上字第一五七四號判例可資參照。
四、本院之判斷：
  (一)被告壬○○申請移轉商標登記之事證：
    被告壬○○於九十一年五月二十四日將超允公司所有已登記
    在案之編號00000000號正標章、編號00000000號正商標、編
    號00000000號聯合商標、編號00000000號正商標之商標專用
    權，逕向經濟部智慧財產局申請移轉登記為自己所有，嗣經
    寅○○發現制止，壬○○始於同年七月三十一日及八月六日
    撤回移轉登記之申請等事實，固有經濟部智慧財產局就超允
    公司所有上開編號商標之商標專用權申請登記資料原卷四本
    在卷可參。
  (二)商標來源及其使用關係：
    查上開商標係霸鑫公司無償讓與癸○○，嗣因被告壬○○（
    癸○○弟弟）是泡沫紅茶原料的專業人士，想要借重其專業
    ，要其負責超允公司，癸○○擔任超允公司總經理，乃將該
    商標借給超允公司使用並登記給超允公司等情，業據被告壬○○供明，並經證人癸○○於原審證實（見原審卷第二一一
    、二一二頁）。另證人即前霸鑫公司負責人黃國榮於原審證
    稱：卷被證七名片上的商標是我們公司設計的，還有另一個
    。是請設計公司設計的。霸鑫公司結束營業後，該商標我們
    沒有註銷，我把商標授權給癸○○無償使用。因為他是我們
    公司的員工，當時公司已結束了，他很喜歡這個商標，所以
    就授權給他使用（見本院九十三年十二月二十九日審判筆錄
    ），細察卷附霸鑫公司名片上所使用之商標圖樣，確與超允
    公司名片及商標登記之圖樣相同，可見超允公司取得已登記
    在案之編號00000000號正標章、編號00000000號正商標、編
    號00000000號聯合商標、編號00000000號正商標之商標專用
    權，係源自霸鑫公司贈與癸○○之商標無訛，至於超允公司
    取得上開商標專用權，係基於癸○○之無償讓與，或無償借
    用，或係癸○○借給超允公司使用之借名登記，並非贈與，
    雙方存有認知上之差異，即證人癸○○亦於九十三年九月九
    日到庭亦證稱：當時伊有強調，是借給公司，不是贈與公司
    ，因為伊是公司總經理等語，而被告壬○○始終以該商標係
    癸○○借給超允公司使用，則於其離開公司同時申請移轉登
    記取回商標，事涉商標權之歸屬問題爭議，其主觀上應無不
    法利益或損害本人利益之意圖。
  (三)結束營業與申請商標專用權移轉登記？
    證人癸○○九十三年九月九日到庭證稱：公司主要由壬○○
    經營，由於當時伊對另外股東寅○○和丁○○很尊重，他們
    在九十一年的過年前要求公司結束關門，有召開股東會決定
    要結束等語（見原審九十三年九月九日筆錄），核與被告壬○○所稱股東寅○○係告知公司即將結束營業，始將商標聲
    請移轉之情相符，堪予信實，則被告壬○○既在股東決定要
    結束營業情況下，將其認係霸鑫公司轉讓癸○○，癸○○無
    償借予超允公司使用之商標請移轉登記，主觀上並無為自己
    不法所有或損害本人利益之意圖，核與背信罪之構成要件亦
    屬有間。
五、維持此部份判決及駁回上訴之理由：
　　綜上所述，被告壬○○上開所為既與背信罪之構成要件不符
  　，公訴人所舉證據不足以證明被告壬○○此部分之犯行。此
    外，復查無其他任何積極證據足資證明被告壬○○確有背信
    情事，既不能證明被告壬○○此部分之犯罪，此部分自屬不
    能證明被告壬○○犯罪，原審就被告壬○○被訴移轉登記商
    標權涉嫌背信未遂部分，為無罪之諭知，經核並無違誤，此
    部份判決應予維持，檢察官仍執陳詞被告壬○○被訴移轉登
    記商標權涉嫌背信未遂部分聲明上訴，指摘原判決不當，為
    無理由，此部分上訴應予駁回。
參、適用法律：
據上論斷，應依刑事訴訟法第369條第1項前段、第364條、第299
條第1項前段、第368條，刑法第28條、第56條、第336條第2項、
第74條第1款，罰金罰鍰提高標準條例第1條，判決如主文。
本案經檢察官呂丁旺到庭執行職務。
中　　華　　民　　國　　94　　年　　5　　月　　27　　日
　　　　　　　　　刑事第二十一庭審判長法　官  溫耀源
　　　　　　　　　　　　　　　　　　  法　官  江振義
　　　　　　　　　　　　　　　　　　  法　官  邱同印
以上正本證明與原本無異。
不得上訴。
          　　　　　　　　　　　　　　書記官  莊昭樹
中　　華　　民　　國　　94　　年　　5 　　月　　27　　日
附錄：本案論罪科刑法條全文
中華民國刑法第三百三十五條
(普通侵占罪)
意圖為自己或第三人不法之所有，而侵占自己持有他人之物者，
處五年以下有期徒刑、拘役或科或併科一千元以下罰金。
前項之未遂犯罰之。
中華民國刑法第三百三十六條
(公務公益侵占罪、業務侵占罪)
對於公務上或因公益所持有之物，犯前條第一項之罪者，處一
年以上七年以下有期徒刑，得併科五千元以下罰金。
對於業務上所持有之物，犯前條第一項之罪者，處六月以上五
年以下有期徒刑，得併科三千元以下罰金。
前二項之未遂犯罰之。
中華民國刑法第三百四十二條
 (背信罪)
為他人處理事務，意圖為自己或第 3人不法之利益，或損害本人
之利益，而為違背其任務之行為，致生損害於本人之財產或其他
利益者，處五年以下有期徒刑、拘役或科或併科1000元以下罰金
。
前項之未遂犯罰之。
